【裁判字號】    98,台上,4286
【裁判日期】    980730
【裁判案由】    違反山坡地保育利用條例
【裁判全文】
最高法院刑事判決            九十八年度台上字第四二八六號
上   訴   人  台灣高等法院花蓮分院檢察署檢察官
上訴人即被告  甲○○
上列上訴人等因被告違反山坡地保育利用條例案件，不服台灣高
等法院花蓮分院中華民國九十五年十二月十三日第二審判決（九
十五年度上訴字第二一七號，起訴案號：台灣台東地方法院檢察
署九十四年度偵字第一三二號），提起上訴，本院判決如下：
    主  文
原判決撤銷，發回台灣高等法院花蓮分院。
    理  由
本件原判決認定上訴人即被告甲○○因原先通往案外人林信仲所
有瓦斯倉庫之道路被封閉，為便於其所屬家家瓦斯行載運瓦斯之
車輛進出該倉庫，明知坐落台東縣卑南鄉○○段一二八０地號土
地（下稱一二八０號土地）屬中華民國所有，由財政部國有財產
局（下稱國有財產局）管理，該筆土地並經行政院於民國八十六
年七月三十一日以臺86農30824 號函核定，台灣省政府於八十六
年十月八日（86）府農水字第168867號公告為山坡地，依山坡地
保育利用條例第十條、第九條第三款之規定，不得在該處擅自從
事道路修建之開發，竟於九十一年十一月七日下午四時許，未經
國有財產局同意，擅自在該屬山坡地之一二八０號土地內，僱用
不知情之王進發以挖土機在原判決附件土地複丈成果圖所示（Ｂ
）部分面積八十五平方公尺之土地上（下稱Ｂ土地）修建開挖道
路，以供瓦斯車行走，旋於同日經李連芳之妻陳麗玉查覺報警處
理，而由李連芳訴請偵辦等情。因而撤銷第一審所為科刑之判決
，經比較刑法之新舊規定後，改判論處甲○○違反在公有山坡地
內，不得從事道路修建開發之規定罪刑。固非無見。
惟查：(一)原判決事實認定甲○○係因通往林信仲所有瓦斯倉庫（
即原判決附件土地複丈成果圖所示，坐落同上段一二八二號土地
上斜線部分）之道路被封閉，為便於其所屬家家瓦斯行載運瓦斯
之車輛進出該瓦斯倉庫，乃在上開國有山坡地上從事道路之修建
開發，以供所屬瓦斯行車輛之通行等情。如果無訛，能否認甲○
○對該國有山坡地未有擅自「占用」行為，即不無疑問。乃原判
決於不另為無罪諭知之理由內，依憑告訴人李連芳、證人陳麗玉
、楊政峰與王進發之供證，謂甲○○僅在該國有山坡地內為整地
，與占有而使用土地之情形有別，公訴人認渠擅自占用（Ａ）（
Ｂ）山坡地，涉犯山坡地保育利用條例第十條之「占用」罪嫌，
即屬無據云云。要與上開認定之事實兩歧，而不無判決理由矛盾
之違法。(二)依原判決認定之事實，甲○○係未經國有財產局同意
，擅自在上開屬國有山坡地之第一二八０號土地內從事道路之修
建開發等情，並未認定渠有在告訴人李連芳所有同上段第一二七
九號土地內，如原判決附件土地複丈成果圖所示（Ａ）部分擅自
占用，並開挖整地之行為，即其理由內亦說明甲○○被訴在告訴
人李連芳所有上開山坡地內擅自占用，開挖整地，涉犯山坡地保
育利用條例第三十四條第一項罪嫌部分，犯罪不能證明，因檢察
官以之與論罪部分，係依裁判上一罪關係起訴，故對之不另為無
罪諭知。依此，李連芳所有上開山坡地既未遭甲○○擅自占用，
開挖整地，即無受害可言。乃原判決於論罪科刑部分，卻以甲○
○對犯罪行為，毫無悔意，亦未補償告訴人李連芳之損失，第一
審判決予以宣告緩刑，顯有不當，遂認檢察官上訴執此指謫，為
有理由，應予撤銷改判（見原判決第四、五頁）。此與上開有罪
認定之事實及不另為無罪諭知之理由，均不相符，亦有判決理由
矛盾之違誤。(三)刑事訴訟法為保障被告之防禦權，尊重其陳述之
自由，包括消極不陳述與積極陳述之自由，前者賦予保持緘默之
權，後者則享有無須違背自己之意思而為陳述之權。此外，被告
尚得行使辯明權，以辯明犯罪嫌疑，並就辯明事項之始末連續陳
述；於審判期日調查證據完畢後，更得就事實及法律辯論之（同
法第九十五條第二款、第九十六條、第二百八十九條第一項參照
）。此等基於保障被告防禦權而設之陳述自由、辯明及辯解（辯
護）權，既係被告依法所享有基本訴訟權利之一，法院復有闡明
告知之義務。則科刑判決時，對刑之量定，固應以被告之責任為
基礎，本於比例、平等及罪刑相當等原則，並審酌刑法第五十七
條所列各款情狀為輕重之標準，然其中同條第十款所稱犯罪後之
態度，係指被告犯罪後，因悔悟而力謀恢復原狀，或與被害人和
解，賠償損害等情形而言，應不包括被告基於防禦權之行使而自
由陳述、辯明或辯解（辯護）時之態度。是自不得因被告否認或
抗辯之內容與法院依職權認定之事實有所歧異或相反，即予負面
評價，逕認其犯罪後之態度不佳，而採為量刑畸重標準之一。原
判決於理由內係以甲○○犯後毫無悔意，飾詞狡辯，於原審請求
傳訊之證人多達六人，經訊問後又與待證事實無關，浪費司法資
源莫此為甚，其犯後態度誠屬不佳等情狀，資為審酌量刑之準據
（見原判決第四頁），此顯係將刑事被告上開自由陳述、辯明、
辯解（辯護）權以及證據調查聲請之合法行使內容作為審酌量刑
之標準，自與刑法第五十七條第十款規定意旨有違。(四)「被告以
外之人於審判外之言詞或書面陳述，除法律有規定者外，不得作
為證據。」、「被告以外之人於檢察事務官、司法警察官或司法
警察調查中所為之陳述，與審判中不符時，其先前之陳述具有較
可信之特別情況，且為證明犯罪事實存否所必要者，得為證據。
」刑事訴訟法第一百五十九條第一項、第一百五十九條之二分別
定有明文。依此規定，被告以外之人於檢察事務官、司法警察官
或司法警察調查中所為之供述，原屬該等之人於審判外之言詞或
書面陳述，於有同法第一百五十九條之二或其他法律例外規定之
情形，始得採為證據。原判決理由係以證人楊政峰於偵查中之供
證，資為認定甲○○本件違反山坡地保育利用條例犯罪論據之一
。然楊政峰於九十三年十月七日偵查中係由檢察事務官為詢問（
見發查字第一五四號卷第六十頁），所為供證，應屬被告以外之
人審判外陳述，依上開規定，原則上不得作為證據。而原判決就
其符合如何規定，而得例外認為具有證據能力，並未簡要論敘其
理由，乃逕採為科刑判決之基礎，所為採證難認為適法，且有判
決理由不備之違失。以上，或係上訴意旨所指摘，或為本院得依
職權調查之事項，應認原判決有撤銷發回更審之原因。原判決不
另諭知無罪部分，基於審判不可分之原則，併予發回。又中華民
國九十六年罪犯減刑條例已於九十六年七月四日經公布，並於同
年月十六日施行。甲○○所為本件違反山坡地保育利用條例第三
十四條第一項犯行，係於該減刑條例第二條所定減刑基準日（九
十六年四月二十四日）之前所為。案經發回，更審判決對甲○○
本件所犯有否上開減刑條例規定之適用，宜予注意，附此敘明。
據上論結，應依刑事訴訟法第三百九十七條、第四百零一條，判
決如主文。
中    華    民    國  九十八  年    七    月   三十   日
                      最高法院刑事第十二庭
                          審判長法官  黃  一  鑫
                                法官  張  春  福
                                法官  李  錦  樑
                                法官  陳  國  文
                                法官  林  茂  雄
      本件正本證明與原本無異
                                      書  記  官
中    華    民    國  九十八  年    八    月   十一   日
                                                Ａ


司法院資訊處製作；財團法人民間司法改革基金會備份。
